【裁判字號】    94,選訴,19
【裁判日期】    951108
【裁判案由】    違反公職人員選舉罷免法
【裁判全文】
臺灣桃園地方法院刑事判決              94年度選訴字第19號
公  訴  人  台灣桃園地方法院檢察署檢察官
被      告  丙○○
選任辯護人  袁健峰律師
            陽文瑜律師
            李宏文律師
被      告  乙○○
選任辯護人  連世昌律師
上列被告因違反公職人員選舉罷免法案件，經檢察官提起公訴（
94年度選偵字第60號），本院判決如下：
    主  文
丙○○、乙○○均無罪。
    理  由
一、公訴意旨略以：被告丙○○係參選民國94年12月3 日桃園縣
    蘆竹鄉鄉長選舉候選人，被告乙○○係被告丙○○么子之乾
    爹並協助被告丙○○從事競選助選等活動，2 人為使被告丙○○能於94年12月3 日之桃園縣蘆竹鄉選舉時順利當選，竟
    基於共同賄選之犯意聯絡，於94年10月23日夜間9 時許（起
    訴書誤載為94年10月26日，詳如後述），由被告乙○○駕車
    前往桃園縣蘆竹鄉○○村○○街73巷20號宏竹村村長甲○○
    住處，先由與甲○○熟識之被告乙○○進入屋內，並將新台
    幣（下同）5 萬元之賄款交付予有投票權之選民甲○○，並
    約定於桃園縣蘆竹鄉鄉長選舉行使投票權時要投票予甲○○
    ，惟當場遭甲○○拒絕，被告乙○○見狀遂將5 萬元置於現
    場衣物下方，甲○○擬當場退還上開賄款時，適被告丙○○
    進入屋內而未果。被告丙○○入屋後再次要求甲○○於投票
    時為一定之行使後，旋與被告乙○○一同離去，甲○○則隨
    後緊跟在後表示於競選總部成立時再予送還上開款項，認被
    告丙○○、乙○○上開所為，均違反公職人員選舉罷免法第
    90條之1 第1 項對於有投票權之人交付賄賂而約為一定行使
    之罪嫌。
二、按犯罪事實應依證據認定之，無證據不得推定其犯罪事實，
    又不能證明被告犯罪，應諭知無罪判決。刑事訴訟法第154
    條第2 項、第301 條第1 項定有明文。又事實之認定，應憑
    證據，如未能發現相當證據，或證據不足以證明，自不能以
    推測或擬制之方法，為裁判基礎，且認定犯罪事實所憑之證
    據，雖不以直接證據為限，間接證據亦包括在內，然而無論
    直接證據或間接證據，其為訴訟上之證明，須於通常一般之
    人均不致有所懷疑，而得確信其為真實之程度者，始得據為
    有罪之認定，倘其證明尚未達到此一程度，而有合理之懷疑
    存在而無從使事實審法院得有罪之確信時，即應由法院為諭
    知被告無罪之判決，最高法院40年臺上字第86號、76年臺上
    字第49 86 號判例意旨可資參照。
三、公訴人認被告2 人涉有上開違反公職人員選舉罷免法犯行，
    無非係以證人甲○○於警詢、偵查中之證述，被告2 人之供
    述為據。惟訊據被告乙○○固坦承於前揭時、地交付5 萬元
    予甲○○，惟辯稱：此係要求甲○○在被告丙○○於競選期
    間幫忙從事助選行為（如插旗子、炒米粉、發宣傳單、舉辦
    說明會等行為），並無賄選之意思；被告丙○○則以：伊對
    於被告乙○○交付5 萬元予證人甲○○之情，事先並不知情
    ，且無賄選證人甲○○之主觀犯意等語，資為置辯。
四、關於被告乙○○交付案外人甲○○5 萬元之時間，究竟為何
    ？被告丙○○辯稱，因被告乙○○駕車載伊到各地拜訪行程
    ，被告乙○○找案外人甲○○時，伊曾以其0000000000號手
    機撥打電話至被告乙○○使用之0000000000號電話，詢問其
    在何處，當日應係94年10月23日晚間，而非起訴書所載之同
    年月26日晚間等語。經查，經本院調閱0000000000、000000
    0000號行動電話之通聯紀錄，上開二門號確係分別由被告丙○○、乙○○使用，而二人確於94年10月23日下午9 時41分
    24秒有通話紀錄；通話之基地台位置分別係桃園縣蘆竹鄉○○街69號4 樓、桃園縣蘆竹鄉○○街15號6 樓，均係甲○○
    位於桃園縣蘆竹鄉○○街73巷20號住處之涵蓋範圍，此有和
    信電訊股份有限公司95年3 月2 日和信（業服）字第095202
    00807 號函及所附之門號申請人資料、雙向通聯紀錄、95年
    9 月27日和信（業服）字第0950801497號函、遠傳電信股份
    有限公司95年5 月24日遠傳（業服）字第09510201687 號函
    及所附之門號申請人資料、雙向通聯紀錄各1 份附卷為憑（
    見本院卷一第71頁至第72頁、第108 頁背面、本院卷二第17
    9 頁至第第180 頁、第245 頁、第310 頁）；再觀諸被告丙○○於94年10月26日晚間之通話時間，自晚間6 時59分41秒
    通話結束後，始再於晚間8 時43分12秒起，有通話紀錄，而
    自該時起至同日晚間10時26分23秒結束通話之時止，通話基
    地台位置係在桃園縣蘆竹鄉○○路、南竹路、南路、南興村
    、蘆竹村等處（見本院卷一第115 頁背面、第116 頁），被
    告乙○○於94年10月26日晚間8 時至同日晚間10時43分15秒
    結束通話為止，其手機通話基地台之位址係在桃園縣蘆竹鄉
    南崁村、蘆竹村、奉化路等處（見本院卷二第257 頁），上
    開基地台位置均非案外人甲○○之宏竹村住處附近，顯見被
    告丙○○、乙○○於94年10月26日晚間並未到案外人甲○○
    住處無訛。應認被告乙○○前往拜訪案外人甲○○之時間，
    應係94年10月23日晚間9 時許，公訴人指被告丙○○、乙○○於94年10月26日晚間9 時許，向案外人甲○○為賄選行為
    ，其時間上已有不符。
五、經查：
    (一)被告乙○○於94年10月23日晚間9 時許，至證人甲○○之
      住處，交付5 萬元予證人甲○○一情，業據被告乙○○供
      述在卷，並經證人甲○○於本院審理中證述被告乙○○交
      付5 萬元之過程明確，並稱：伊當時是桃園縣蘆竹鄉宏竹
      村村長，被告乙○○曾拿5 萬元至伊位於桃園縣蘆竹鄉○○村○○街73巷20號之住處，被告乙○○拿錢給伊的時候
      ，沒有說這是誰的錢，只說請伊幫忙助選，作一些如炒米
      粉等事情，伊認為被告乙○○是要伊幫忙被告丙○○選舉
      事務，伊不收，被告乙○○就將錢放在折好的衣服那邊，
      剛好被告丙○○也來，伊並無跟他說不收5 萬元，伊怕不
      好看，所以沒有退還，後來他們離開的時候，伊將錢拿在
      手上，但是外面還有人在，怕難看，而且他們車子開了就
      走，所以未將錢歸還等語（見本院卷一第159 頁至第169
      頁），是被告乙○○有交付5 萬元予證人甲○○之事實堪
      以認定。
    (二)被告丙○○辯稱：伊對於被告乙○○交付5 萬元予證人甲○○一節並不知情，並舉證人乙○○於本院審理中證述：
      伊交付該5 萬元予證人甲○○一情，被告丙○○並不知情
      ，此係伊臨時起意、個人行為等語為證（見本院卷一第15
      5 頁），惟查：
      1.證人乙○○係被告丙○○么子之乾爹，2 人係民間習俗
        之親家，本案發生時，被告丙○○已登記參選94年12月
        3 日桃園縣蘆竹鄉鄉長之競選，並由證人乙○○負責開
        車載被告丙○○拜訪選民、尋求支持，此據渠等2 人於
        本院審理中供承明確；又被告丙○○雖坦承，之前已2
        度拜訪證人甲○○，均不獲支持，當天並無計劃拜訪證
        人甲○○，惟證人乙○○及被告丙○○當天既已排定行
        程拜訪證人甲○○所居住之大竹地區（包括宏竹村），
        且被告丙○○自承於進入證人甲○○住處前，已前往拜
        訪住在附近之陳金緒、蘇瑞祿、蘇連興、黃文源，依被
        告丙○○提出之相關住處位置圖所示（見本院卷一第51
        頁），上開住處與證人甲○○之住處，相隔非遠，而證
        人甲○○又係當時之宏竹村村長，因此被告丙○○自無
        獨漏拜訪證人甲○○之理，因此被告丙○○對於當天將
        拜訪證人甲○○一節，已有認識。
      2.被告乙○○坦承伊與證人甲○○已有20餘年之交情，並
        分別擔任營盤村、宏竹村之村長，且同係桃園縣蘆竹鄉
        村長聯誼會成員，並甫於94年7 月4 日至8 日同遊大陸
        桂林，此係本院職權上所知悉，顯見被告乙○○與證人
        甲○○交情匪淺；而被告丙○○之前已拜訪證人甲○○
        2 次，業如前述，因此本次由被告乙○○先行拜訪證人
        甲○○，並交付5 萬元之後，被告丙○○隨即到埸拜訪
        、尋求支持，亦屬情理，自不能以當時被告丙○○並未
        在場，即認被告丙○○對此並不知情。
      3.證人甲○○於本院審理中證稱：伊在94年10月29日被告
        丙○○競選總部成立時，有拿5 萬元交給工作人員，贊
        助被告丙○○，因為被告乙○○說要伊幫忙被告丙○○
        的競選，所以伊就拿去被告丙○○競選總部還，而且伊
        也不知道乙○○住那裡，伊退還的時候，並未跟工作人
        員說這5 萬元要轉交給被告乙○○等語，倘證人甲○○
        認此5 萬元係被告乙○○交付者，憑伊與被告乙○○之
        交情及熟識程度，自行將該5 萬元逕行返還被告乙○○
        即可，無須於被告丙○○競選總部成立時，始以捐款之
        名義交予工作人員，且未指定係轉交予被告乙○○；此
        外，證人甲○○與被告丙○○並無深交，政治立場互異
        （證人甲○○係另一候選人游益宏競選總部之副總幹事
        ），此據證人甲○○及被告丙○○於本院審理中供述明
        確，並有游益宏之競選海報1 紙附卷可稽（見本院卷一
        第52頁），證人甲○○殊無因特殊理由一次捐款5 萬元
        予被告丙○○之理，且此捐款金額亦與被告乙○○交付
        之5 萬元相符，嗣後被告丙○○亦未返還被告乙○○5
        萬元，顯見該5 萭元係被告丙○○授意被告乙○○所為
        。
      4.綜上，應認被告丙○○事先就被告乙○○欲交付證人甲○○5 萬元一情，應已知悉，是被告丙○○辯稱伊並不
        知情云云，係屬飾卸之詞，不足為採。
    (三)按公職人員選舉罷免法第90條之1 第1 項之罪，須行為人
      對於有投票權人，行求期約或交付賄賂或其他不正利益，
      而約其不行使投票權或為一定之行為者，方足以成立。故
      須有交付賄賂或不正利益之事實，且交付者係以所交付之
      物為換取收受者投票權一定行使或不行使之對價，始得以
      本罪論處，如行為人所交付之物非屬賄賂，亦無以之為換
      取收受者投票權一定行使之對價者，即不得論以本罪罪責
      ；再按公職人員選舉罷免法第90條之1 第1 項之賄選罪之
      成立，須視行為人主觀上是否具有行賄之犯意，而約使有
      投票權人為投票權一定之行使或不行使；客觀上行為人所
      行求期約或交付之賄賂或不正利益是否可認係約使投票權
      人為投票權之一定行使或不行使之對價；以及所行求、期
      約、交付之對象是否為有投票權人而定，上開對價關係，
      在於行賄者之一方，係認知其所行求、期約或交付之意思
      表示，乃為約使有投票權人為投票權一定之行使或不行使
      ；在受賄者之一方，亦應認知行賄者對其所行求、期約或
      交付之意思表示，乃為約使其為投票權一定之行使或不行
      使，且對有投票權人交付之財物或不正利益，並不以金錢
      之多寡為絕對標準，而應綜合社會價值觀念、授受雙方之
      認知及其他客觀情事而為判斷，最高法院92年台上字第89
      3 號判例意旨可資參照。綜上，賄選罪之成立，需視行為
      人所為行賄行為與投票權之行使或不行使是否具有對價關
      係，應視行賄者，有無基於行賄之意思而行求、期約或交
      付賄賂而定。而行為人是否有行賄之意思？是否具有相當
      之對價關係？則應就賄賂之種類、價額、贈與之時機、對
      象等客觀因素加以審酌，對有投標權人交付之財物能否認
      係賄賂，雖非以金錢之多寡為絕對標準，但仍應綜合社會
      價值觀念、授受雙方之認知及其他客觀情事為判斷，足認
      其與要約不行使投票權或為一定之行使間，具有對價之關
      係時，始足當之。再查：
      1.證人乙○○於本院審理中證稱：伊當時係請證人甲○○
        幫忙被告丙○○助選行為，例如插旗子、炒米粉等，並
        未要請證人甲○○幫忙買票，亦未要求證人甲○○於94
        年12月3 日為一定投票權之行使等語（見本院卷一第15
        2 頁、第158 頁）；證人甲○○於本院審理中證稱：被
        告乙○○拿5 萬元給他的時候，係請伊幫忙助選，做如
        炒米粉等事情等語（見本院卷一第164 頁），顯然被告
        乙○○、證人甲○○於交付及收受該5 萬元之時，渠等
        主觀上均無以該5 萬元作為證人甲○○日後於鄉長選舉
        投票時為投票權一定行使之「對價」。嗣後證人甲○○
        於94年10月29日被告丙○○競選總部成立時，將此5 萬
        元以捐款之名義交予被告丙○○競選總部之工作人員，
        此據證人甲○○於本院審理中證述明確；矧以候選人競
        選總部所收得之政治獻金、捐款之費用，多係用以供作
        助選經費使用、支出等情觀之，證人甲○○未將此5 萬
        元逕行歸還予被告乙○○或丙○○本人，反將此5 萬元
        以捐款名義交予被告丙○○競選總部之工作人員收受，
        使此5 萬元之捐款得以供作助選經費，益徵證人甲○○
        對於該5 萬元之主觀認知，確係被告乙○○交付其供作
        助選經費使用，而非約定一定投票權之行使。綜上，被
        告乙○○與證人甲○○於交付、收受此5 萬元之際，主
        觀上尚無賄選、收賄之犯意，應屬明確。
      2.再者，於94年10月23日之時，選舉人名冊尚未編列，且
        公訴人亦未提出被告乙○○、丙○○交付5 萬元係欲使
        甲○○為其買票賄選之證據，因此被告丙○○、乙○○
        ，並非以此5 萬元要求證人甲○○幫其買票一情，應合
        常情。又依現行選舉生態，大多係選舉日前數日，因候
        選人民調不如預期、選情告急，此時以不正利益行求期
        約，交付賄賂之買票行為，對其選情始具有一定之影響
        力；而被告乙○○交付5 萬元予證人甲○○之時，距離
        94 年12 月3 日之選舉日，尚有一個月以上，且被告趙
        之競選總部仍未成立，焉知其選情是否不如預期，且交
        付鉅額之5 萬元而約使證人甲○○為投票權之一定行使
        ，亦顯然與經驗法則不符；再者，證人甲○○業已表明
        不支持被告丙○○，被告丙○○焉有交付數額龐大之5
        萬元予證人甲○○以交換其投票權之行使，使其他候選
        人得以加碼金額以換取證人甲○○投票權之機會，並使
        其他候選人知悉被告丙○○有賄選之不法行為之可能，
        而致被告丙○○受刑事訴追處罰之危險；被告乙○○交
        付5 萬元予證人甲○○時，雖未明確約定助選行為之內
        容、時間、地點，而被告丙○○之競選總部係在6 日之
        後成立，當時尚無固定之競選費用支出流程，而被告丙○○之競選總部即將成立，斯時將有大型造勢、遊街等
        選舉行為，被告丙○○授意被告乙○○預先交付此部分
        之金錢予證人甲○○，以證人甲○○係宏竹村村長，於
        於地方政治具有一定之影響力，如其同意為被告丙○○
        助選，對於被告丙○○之選情將產生一定之助力，因之
        被告乙○○、丙○○請其屆時或之後幫忙被告丙○○助
        選，亦合事理。
      3.綜上，應認被告丙○○、乙○○及證人甲○○，就此5
        萬元之主觀認知係助選費用，而非投票權之約定行使之
        一定對價；此外，復查無其他積極證據足認被告丙○○
        、乙○○交付此5 萬元予證人甲○○，係約定投票權之
        一定行使，揆諸首開判例說明，則被告2 人之行為，核
        與公職人員選舉罷免法第90條之1 第1 項之賄選罪之構
        成要件有間。
六、從而，本件不能證明被告丙○○、乙○○交付5 萬元予證人
    甲○○，係為供賄選買票之用，亦不能證明係約定證人甲○○投票支持被告丙○○之對價，故依公訴人所舉證據，尚不
    能證明被告2 人有其所指之犯行。此外，本院亦查無其他積
    極證據足證被告丙○○、乙○○有賄選之犯行，自應為無罪
    之諭知。
七、另本件被告2 人所涉犯之違反公職人員選舉罷免法第90條之
    1 第1 項之罪，既經本院為無罪之諭知，從而，臺灣桃園地
    方法院檢察署檢察官94年度選偵字第89號、95年度選偵字第
    9 號之移送併辦之犯行，應退由檢察官另行偵查辦理，附此
    敘明。
據上論斷，應依刑事訴訟法第301 條第1 項，判決如主文。
本案經檢察官林鈺雄、鍾雅蘭到庭執行職務
中    華    民    國    95    年    11    月    8     日
                  刑事第四庭  審判長法  官  黃斯偉
                                    法  官  蘇昭蓉
                                    法  官  陳心婷
上正本證明與原本無異。
如不服本判決，應於判決送達後10日內向本院提出上訴狀（應附
繕本），上訴於臺灣高等法院。
                                    書記官  陳青瑜
中    華    民    國    95    年    11    月    9     日


司法院資訊處製作；財團法人民間司法改革基金會備份。
